【裁判字號】    92,上,16
【裁判日期】    920311
【裁判案由】    請求增加租金
【裁判全文】
臺灣高等法院臺南分院民事判決  九十二年度上字第一六號    Ｋ
      上  訴  人  丁  ○  ○
      訴訟代理人  丙  ○  ○
      上  訴  人  戊  ○  ○
      被  上訴人  乙  ○  ○
                  甲  ○  ○
      訴訟代理人  施  煜  培  律師
                  施  承  典  律師
右當事人間請求增加租金事件，上訴人對於中華民國九十一年十月二十日臺灣臺南地
方法院第一審判決（九十一年度訴字第一七七四號）提起上訴，本院判決如左：
    主    文
上訴駁回。
第二審訴訟費用由上訴人丁○○負擔十分之三，餘由上訴人戊○○負擔。
    事    實
甲、上訴人方面：
一、聲明：求為判決：(一)原判決廢棄。(二)駁回被上訴人在第一審之訴。
二、陳述：除與原判決記載相同者，茲引用之外，補稱：
  (一)兩造原約定臺南市○○段六地號土地（下稱系爭土地），每月租金白米三斗，而
    白米價值，已隨物價逐年調漲，被上訴人即出租人實無聲請調漲租金之理。縱准
    予調整租金，仍應參酌上訴人於系爭土地上所建房屋，屋體老舊、價值微薄，難
    為有效經濟活動，暨系爭土地坐落之社區，繁華不再、景氣低迷，商業活動並非
    活絡等情，斟酌調整租金為是。原審竟准予以申報地價總額年息百分之六，增加
    租金達數十倍，顯未審酌上情，即有疏略。
  (二)與系爭房屋相距約三十公尺之臺南市○○段一一八地號土地，係由「財團法人臺
    灣省私立臺南仁愛之家」（下稱仁愛之家）出租予訴外人蔡淑文，月租僅新台幣
    （下同）二千二百四十四元，亦即每坪月租約二百六十四元（相當申報地價總額
    年息百分之三），況上訴人均年近七十，上訴人丁○○患有糖尿病惡疾，上訴人
    戊○○配偶則雙目失明，上訴人實無以負荷，原審竟核定高於鄰近土地二倍之租
    金，難謂有據。
三、證據：除援用第一審所提證據外，補提：台南市川西里里長證明書一紙為證。
乙、被上訴人方面：
一、聲明：求為判決：駁回上訴。
二、陳述：除與原判決記載相同者，茲引用之外，補稱：
  (一)查系爭土地公告現值，每平方公尺高達十萬二千元，與同地段（即臺南市○○段
    ）一千餘筆土地公告現值相較，其中僅二、三十筆土地，公告現值超過十萬元，
    最高者亦不過十三萬九千七百五十元，足見系爭土地，確位處繁榮地帶。
  (二)上訴人雖以仁愛之家與訴外人蔡淑文間約定之租金，憑以抗辯原審調整租金過高
    。然訴外人蔡淑文所承租基地，土地公告現值，每平方公尺為八萬一千六百七十
    一元，較系爭土地公告現值，相差二萬元多，顯見訴外人蔡淑文承租之基地位置
    ，不如系爭土地繁榮，故兩者土地租金，無從據以相較。況訴外人蔡淑文承租面
    積，僅八‧四九坪，顯為一畸零地，其經濟上利用價值，與上訴人所承租之完整
    基地，自大相逕庭，兩者租金，豈能相提並論？故上訴人以仁愛之家租金水平，
    作為本件增加租金核定依據，難謂有理。
三、證據：除援用第一審所提證據外，補提：臺南市○○段一一八地號土地登記謄本
    一份、系爭土地照片八張為證。
    理    由
一、被上訴人主張：系爭土地為伊所共有，上訴人丁○○之被繼承人吳術，被上訴人
    戊○○之被繼承人楊寶，分別於民國（下同）四十二年間承租系爭土地，租期二
    年，租金每月蓬萊白米一石五斗或換算為二百十元，聽出租人選擇。訂立契約後
    ，出租人出具土地使用權證明書，同意承租人於系爭土地建築永久式房屋，經法
    院判決認定兩造間就系爭土地變更為不定期租賃契約，系爭土地租金，近五十年
    均未調整，爰本於調整租金請求權之法律關係，求為判決：自九十二年一月一日
    起，上訴人丁○○之租金，調整為每月七千五百九十四元；上訴人戊○○之租金
    ，調整為每月一萬六千一百六十六元等語；上訴人則以：兩造之租金原約定以白
    米繳納，白米價格，隨物資波動，逐漸調漲，被上訴人實無再行漲租之理，又系
    爭土地為沒落社區，兼以景氣低迷，商業活動不活絡，土地利用價值不高，且鄰
    近之仁愛之家土地，月租僅二千二百四十四元，相當於申報地價年息百分之三，
    原判決按年息百分之六核計，顯屬過高等語，資為抗辯。
二、被上訴人主張系爭土地係伊等共有，上訴人丁○○之被繼承人吳術、上訴人戊○
    ○之被繼承人楊寶，於四十二年一月一日至四十三年十二月卅一日止，分別承租
    系爭土地，租金每月蓬萊白米一石五斗或現金二百十元，聽出租人選擇，嗣因伊
    出具土地使用權證明書，同意承租人於承租土地建築永久式房屋，經本院四十六
    年度判字第二四八號，認定兩造間定期租約已變更為不定期租賃契約，吳術、楊
    寶亡故後，系爭土地之承租權輾轉由上訴人分別繼承，系爭土地租金，自承租迄
    今近五十年未調整之事實，為上訴人所不爭執，並有土地謄本、租約、本院判決
    書為証（原審補字卷，第六、七頁至十頁、十八頁），被上訴人此部分主張，堪
    信為真實。茲被上訴人主張，系爭土地五十年來地價上漲數十倍，租金全未調整
    ，爰請求調整為按土地申報地價年息百分之六計算，上訴人則以前開情詞置辯，
    是本件應審究者，乃：承租系爭土地租金應否調整？調整金額若干，始屬相當？
三、經查：
  (一)按租賃物為不動產者，因其價值之昇降，當事人得聲請法院增減其租金。但其租
    賃定有期限者，不在此限。民法第四百四十二條定有明文。準此規定，於未定期
    限之不動產租賃，如有價值昇降之情形，當事人自得聲請法院增減其租金。又民
    法第四百四十二條所謂價值之昇降，係指租賃物本身之價值，於租賃契約成立後
    有昇降者而言（最高法院二十六年滬上字第四號判例參照）。查兩造間就系爭土
    地租賃契約，並未定有期限，已如前述。而系爭土地於五十三年間公告地價為每
    平方公尺一千二百六十八‧一元，迨九十年間公告土地現值，已調漲為每平方公
    尺十萬二千元（詳原審補字卷第六頁），由系爭土地公告地價逐年提高乙節，足
    見該地價值，確有漲昇之實，如以上訴人原約定租金額，換算年息，顯然低於一
    般租金標準甚多，已不足反應系爭土地之漲昇所增加之使用收益價值，則被上訴
    人請求調高租金，即屬有據。上訴人抗辯：兩造原約定每月租金白米三斗，白米
    價值隨物價逐年調漲，實無調漲租金之理，惟查兩造原約定之租金係白米三斗，
    五十年來並未調整，但系爭土地公告地價，已逐年提高數十次，而白米價格，多
    年來固有調整，但因政府穩定物價政策之故，常有抑制米價之措施，故白米價格
    甚為平穩，並不能反應數十年來之物價波動，上訴人以白米價格，隨物價調漲，
    租金已逐漸調昇不能再聲請調漲云云，要無可採。
  (二)次按，租用基地建築房屋之租金，以不超過土地及其建築物申報總價額年息百分
    之十為限，土地法第一百零五條準用同法第九十七條第一項定有明文。又租賃物
    為不動產者，其價值如有昇漲，出租人依法本得為增租之請求，至所增加租額之
    多寡，應以土地繁榮之程度及鄰地租金之比較等情形為標準（最高法院二十年上
    字第二八三號判例參照）；而租金既為承租人使用、收益租賃物應支付之對價，
    故法院於依民法第四百四十二條規定，調整不動產租賃租金時，除應斟酌不動產
    之價值、所處位置及其四周工商業繁榮情形，及與鄰地租金為比較外，更應注意
    承租人利用該租賃物之經濟價值與所得之利益，與應調整之租金數額是否平衡（
    最高法院八十一年度台上字第三０六二號判決參照）。查系爭土地，東邊臨二十
    米寬之臺南市○○路，南邊臨四米寬之大同路一段廿二巷，北方約二十米處即為
    東門圓環，東門圓環內有菜市場，系爭土地四周商店林立，北邊有「我家水果店
    」、「清粥小菜」、「廣信藥局」、「以玲的店」......，南邊有「阿拉丁電子
    遊藝場」、「琴海酒坊」、「藍語生活網」......，對面有「蘭貴百貨行」、「
    復興羊肉」、「阿明清粥小菜」、「進來涼木瓜牛奶」..... 等商店，上訴人丁
    ○○、戊○○復於系爭土地上，分別經營「禪悅坊素食」及「銘展印刷店」等情
    ，業據原審履勘現場明確，並製有勘驗筆錄及勘驗現場圖在卷可稽（原審卷第六
    四至六七頁），並有現狀照片八張足佐（本院卷第四十至四三頁）。觀諸前開照
    片，上訴人承租之土地，坐落於臺南市○○○○地段，四周商家林立，顯位於經
    濟繁榮之處。雖近年來經濟景氣不佳，然上訴人均利用承租之土地，從事商業行
    為，其經濟價值及所受利益，自較一般住家豐厚。況參諸政府公有地中之建地租
    金，亦以當年公告地價年利率百分之五計算，有本院九十二年二月廿日電話查詢
    表在卷可稽，本院斟酌前開各情，認被上訴人聲請調整至按申報總價額年息百分
    之六計算租金，合理允當。上訴人抗辯附近之臺南市○○段一一八地號土地，由
    仁愛之家出租予訴外人蔡淑文，月租二千二百四十四元，相當申報地價年息百分
    之三，原判決核定百分之六，顯屬過高。惟查：訴外人蔡淑文承租仁愛之家之土
    地，公告現值為每平方公尺八萬一千六百七十一元，有土地登記謄本可參（本院
    卷第四四頁），系爭土地公告現值，為每平方公尺十萬二千元，有二萬餘元之差
    距，足徵蔡淑文承租之基地地點及繁榮程度，不及系爭土地，況訴外人蔡淑文所
    承租土地面積，僅八‧四九坪，基地狹小，其經濟利用價值，亦不及上訴人所承
    租之基地，況如前所述，公有土地租金係按百分之五計算，上訴人以仁愛之家之
    租金標準，抗辯原判決調整之租金金額過高，洵屬無據。
  (三)按調整租金之訴，祇能增減租金之數額，不得變更原約定之租金種類，但因本條
    並非強制規定，而兩造間已合意系爭土地租金，改以現金計算（原審卷第三九、
    五一頁），故本件租金之調整，爰以現金計算之。又系爭土地八十九年申報地價
    ，為三萬一千六百八十元，有土地登記謄本足參（原審補字卷第六頁），則被上
    訴人請求調整之租金應為：
    (1)上訴人丁○○部分：上訴人丁○○承租土地之面積四七‧九四平方公尺，每平
      方公尺申報地價為三萬一千六百八十元，以年息百分之六計算，每年租金應為
      九萬一千一百二十四元，每月租金應調整為七千五百九十四元【計算式：31,6
      80（元）×47.94（平方公尺）×6%≒12＝7,594（元）】。
    (2)上訴人戊○○部分：其承租土地之面積一０二‧０六平方公尺，每平方公尺申
      報地價三萬一千六百八十元，以年息百分之六計算，每年租金應為十九萬三千
      九百九十六元，每月租金，即應調整為一萬六千一百六十六元【計算式：31,6
      80（元）×102.06（平方公尺）×6%≒12＝16,166（元）】。
    (3)又被上訴人於起訴前，並未向上訴人表示調整租金，故法院於認其請求有理由
      時，本應宣示自被上訴人起訴調整時起算（即繕本送達上訴人之翌日即九十一
      年八月十日）（最高法院七十三年八月二十一日第九次民事庭決議），茲被上
      訴人減縮自九十二年一月一日起算（原審卷第八十七頁），於法核無不合。
四、綜上所述，被上訴人依民法第四百四十二條規定，請求上訴人丁○○、戊○○分
    別承租土地之租金，自九十二年一月一日起，按系爭土地申報地價總額年息百分
    之六調整，洵屬正當。即上訴人丁○○之租金，應調整為每月七千五百九十四元
    ，上訴人戊○○之租金，應調整為每月一萬六千一百六十六元。原審准其所請，
    於法核無不合。上訴人上訴意旨，猶執前詞，指摘原判決為不當，聲明廢棄，為
    無理由，應予駁回。本件事証已明確，兩造其餘主張及舉證，均不影響本院所為
    前開論斷，自無再予一一審論之必要，附此敘明。
五、據上論結，本件上訴為無理由，依民事訴訟法第四百四十九條第一項、第七十八
    條、第八十五條第一項但書，判決如主文。
中      華      民      國    九十二    年      三      月      十一    日
                                    臺灣高等法院臺南分院民事第一庭
~B1審判長法官  王    惠    一
~B2      法官  張    世    展
~B3      法官  吳    上    康
右為正本係照原本作成。
不得上訴。
中      華      民      國    九十二    年      三      月      十二    日
                                        法院書記官  易    慧    玲


司法院資訊處製作；財團法人民間司法改革基金會備份。
